最高法院民事判決　　　　　　　九十六年度台上字第二一三號
上　訴　人　弘展石材有限公司
法定代理人　乙○○
訴訟代理人　蔡奉典律師
被 上訴 人　帝陽石材股份有限公司
法定代理人　丙○○
被 上訴 人　甲○○
共　　　同
訴訟代理人　李淑女律師
上列當事人間請求給付貨款事件，上訴人對於中華民國九十四年
六月七日台灣高等法院台中分院第二審判決（九十二年度上易字
第四五五號），提起上訴，本院判決如下：
    主  文
原判決關於駁回上訴人之上訴暨該訴訟費用部分廢棄，發回台灣
高等法院台中分院。
    理  由
本件上訴人主張：被上訴人甲○○原係被上訴人帝陽石材股份有
限公司（下稱帝陽公司）之負責人，甲○○於民國八十九年一月
六日前代表帝陽公司委託伊裁剪石材及向伊購買石材如第一審附
表（下稱附表）編號 1至4、6至12、14至16、30、34、45號所示
，合計尚積欠伊新台幣（下同）一百七十一萬六千六百零三元未
償。甲○○自八十九年一月七日以後，陸續以其個人名義委託伊
裁剪石材及向伊購買石材、或由伊代付費用等如附表編號 5、13
、17至29、31至33、35至44、46號所示，尚積欠伊一百四十四萬
一千零五十二元未償，如附表編號2、4、15、31號之請求部分，
係上訴人無義務而代被上訴人先行墊付者，屬無因管理或不當得
利；附表編號13則係伊委託甲○○向錦風建材行收款，其餘則係
被上訴人向伊購買石材及委託裁剪石材之代價及報酬，為此本於
兩造間買賣、承攬、無因管理、不當得利及委任之法律關係，求
為判命被上訴人帝陽公司給付伊一百七十一萬六千六百零三元、
被上訴人甲○○給付伊一百四十四萬一千零五十二元，並加計法
定遲延利息之判決（第一審判命被上訴人帝陽公司給付上訴人十
九萬二千一百五十五元本息；被上訴人甲○○給付上訴人二十三
萬三千九百三十六元本息，並駁回上訴人其餘之訴。被上訴人就
其敗訴判決部分全部不服，提起上訴；上訴人則就其敗訴部分一
部不服，提起上訴，聲明被上訴人應再給付上訴人八十二萬五千
二百十七元本息，嗣擴張聲明為被上訴人帝陽公司應再給付上訴
人四十九萬五千八百二十元本息、甲○○應再給付上訴人一百二
十四萬九千四百八十五元本息；原審分別駁回兩造之上訴，上訴
人聲明不服提起第三審上訴。其他未聲明不服部分，不另贅論）
。
被上訴人帝陽公司則以：伊與甲○○在法律上係不同權利義務主
體，甲○○與上訴人間之交易，與伊無關；縱認甲○○曾以伊名
義向上訴人購買石材，實際購買者係甲○○個人，此從貨款支票
發票人均係甲○○可知等語；被上訴人甲○○則以：其雖曾分別
表示對附表編號17、18、19、20、21、23、24、25、26、27、28
、29、30、32、36、37、40、42、43號對帳單所列金額無爭執，
對附表編號 1、2、4、6、7、8 、10、11、16號所列金額沒問題
，惟沒有爭執及沒有問題係指對金額沒有爭執，非即承認上訴人
請求權存在，伊既已對上訴人所提出之對帳單，就附表所示打「
＊」符號之各請求，提出之時效抗辯；縱認被上訴人尚積欠上訴
人之款項，惟伊已於八十八年九月六日支付十萬元之貨款及裁剪
工資，另於八十九年五月間支付三十萬元，均已生清償之效力等
語，資為抗辯。
原審維持第一審所為上訴人敗訴之判決，駁回其上訴，無非以：
被上訴人甲○○在八十九年一月六日前係被上訴人帝陽公司之負
責人，甲○○於八十九年一月六日（含該日）前以帝陽公司之名
義自八十九年一月七日起以其自己名義和上訴人進行附表所示項
目、金額之交易，卷附上訴人提出之請款對帳明細表上「旺」字
，係被上訴人甲○○所親簽等事實，為兩造所不爭，並有請款對
帳明細單附卷足稽。被上訴人甲○○於八十九年一月六日（含該
日）以前，既係被上訴人帝陽公司之合法代表人，其以帝陽公司
代表人身分和上訴人進行之交易，其法律效果自歸於帝陽公司。
至於甲○○與帝陽公司代表人丙○○約定甲○○不得以帝陽公司
之任何名義及身分，對外為承攬工程或執行業務，然此僅係彼等
間約定，且上訴人亦不知悉，帝陽公司亦未完成公司負責人之變
更登記，被上訴人自不得以此約定對抗上訴人。上訴人係批發石
材為業，其受託剪裁石材之報酬及販售石材之代價，自有民法第
一百二十七條第七、八款二年短期時效之適用。而上訴人係於九
十一年六月十七日向第一審法院聲請核發支付命令，回溯二年之
時效期間，則八十九年六月十六日前發生之請求權，即罹於時效
。乃聲請核發支付命令，雖有中斷時效之效力，然請求權在此之
前已罹於時效者，債務人已為時效抗辯，當得拒絕給付。上訴人
主張之如附表編號 1、3、6至12、14、16至22、30、34至43、45
號部分請求權，被上訴人已為時效抗辯，其債發生之時間又分別
在八十九年六月十六日前，距上訴人聲請發核發支付命令之日，
均已逾二年之時效期間，上訴人復未有何中斷時效之事由，參酌
前開說明，應認上訴人此部分之請求，縱令為真，亦已罹於時效
，應無疑問。被上訴人甲○○、帝陽公司雖曾於第一審審理期間
，分別表示對前揭請款對帳明細單上編號17、18、19、20、21、
23、24、25、26、27、28、29、30、32、36、37、40、42、43號
所列金額無爭執，及編號1、2、4、6、7、8、10、11、16號所列
金額沒問題，惟其僅係對各該帳單所列之請求項目及金額，自認
屬實，僅生自認法效，被上訴人甲○○既未明確表示其有拋棄時
效利益之意，自不生時效拋棄之效果，被上訴人自仍得為時效抗
辯；如附表編號1、3、6至12、14、16至22、30、34至43、45 號
所列之請求，既經被上訴人為時效之抗辯，則上訴人所謂：被上
訴人對消滅時效已完成此一事實不但不主張，反而表示沒有爭執
，即已拋棄時效利益或至少有默示拋棄時效利益之意思表示存在
云云，既乏依據，並無可採。如附表編號33號部分，依卷附請款
對帳明細單所載，其出貨日期雖記載九十年五月九日，實際上係
八十九年五月十一日出貨，對帳明細單上之日期係誤植等情，已
據上訴人陳述甚明，並提出出貨單影本附卷可參，該出貨單確有
帝陽公司司機「李宗熙」之簽名，其上並附註89.5/11載出22 片
，上訴人就此部分復供陳係屬貨款之請求權，依此核算，其對此
部分之請求，亦已罹於二年之時效期間。被上訴人甲○○已為時
效之抗辯，自得拒絕此部分之給付。上訴人於本院雖又以被上訴
人甲○○係九十一年間與上訴人法定代理人乙○○進行對帳，當
時被上訴人甲○○請款對帳明細單簽上「旺」字表示其承認該筆
欠款，其時效期間應即重新起算云云，然被上訴人否認兩造曾於
九十一年間進行對帳，依上訴人所提出之請款對帳明細單上載應
收帳款日期，係自八十七年五月起至九十年四月間，顯無法據以
證明前開請款對帳明細單係在九十一年間所為；至於上訴人以訴
外人帝發公司與上訴人間給付貨款事件為據，主張：時效應自九
十一年間重新起效云云，因該事件當事人非本件之帝陽公司，亦
無可取。如附表編號 1、3、6至12、14、16、30、34、45號對被
上訴人帝陽公司之請求權，已罹於二年之時效期間，帝陽公司已
為時效之抗辯，上訴人此部分之請求，自屬無理由。附表編號12
號依上訴人記載請款對帳明細單所載，如係由上訴人公司代付者
，均會在項目欄中明確記載代付，而附表編號12號部分並未記載
，故該部分之款項應係買賣之對價或承攬之報酬，仍應適用二年
之短期時效。上訴人又主張：此部分係屬無因管理云云，但與請
款對帳明細單記載之方式及用語，無法吻合，此外上訴人就此亦
無法舉證證明，自無可採。關於對被上訴人甲○○請求部分，如
附表編號13號部分，上訴人主張：伊依委任關係請求，即其委託
被上訴人甲○○個人代向錦風建材行收款，惟甲○○未交付該部
分款項云云，為其論據，惟被上訴人甲○○否認之。證人翁青松
（原名翁武雄）即錦風建材行名義負責人，證稱：伊實際上是委
託被上訴人帝陽公司施作，上訴人僅係被上訴人帝陽公司之下包
云云，翁青松之妻林秀玲亦證稱：伊等一開始就發包予甲○○，
伊從頭至尾均不認識乙○○，所以錢都是付給甲○○，並按工程
進度撥款予甲○○云云，堪認錦風建材行當時以被上訴人甲○○
為承攬契約之相對人。證人林秀玲於其帳冊上雖記載部分款項給
付上訴人，但此是因為九二一地震致大理石有破損而得知上訴人
係被上訴人帝陽公司之下包，始分別記載，但款項由甲○○領取
，並非發包給上訴人等情，亦據證人翁青松證述無訛。可知被上
訴人甲○○向訴外人翁青松請款，非基於上訴人之委託，上訴人
基於委任契約關係，請求被上訴人甲○○給付此部分之款項，自
難遽採。如附表編號44號部分，此部分業據上訴人提出石材裁剪
規格單影本一件為證，且關於確認該規格石材數量及將石材自上
訴人處載出者，確係當時被上訴人帝陽公司之受僱人李宗熙所為
，並當場簽名立據為憑等情，復據證人李宗熙到庭證述明確，上
訴人所舉證人張珍樺雖證稱：伊記得載出石材是三七五八．六六
五才云云，然就石材之金額及由傳真資料如何計算出數量，則均
推稱：時間已久，不記得云云，其真實性如何已非無疑，證人李
宗熙則證稱：伊簽名時有看上面的數據，伊載運的石材依傳真記
載之規格共三十四片，且伊每載一次就簽一次名，伊記得只載運
三十四片而已云云，證人李宗熙既為實際載送者，且核對過石材
之數量後始予簽名，則其就當時伊所載運之石材數量究竟多少，
證詞自較客觀正確，堪足採信。末查被上訴人辯稱：上訴人尚欠
被上訴人甲○○五百八十六萬八千三百八十一元，得以之與伊應
付給上訴人之款項互相抵銷云云，然被上訴人所提出對上訴人請
款對帳明細單所載，可知係由帝發石材有限公司所單方面製作，
已不足據以認定上訴人尚積欠被上訴人甲○○或帝陽公司何款項
之證明，況依該帳單之記載：其債權日期固自八十六年十一月二
十六日起至八十九年十二月十八日為止，然被上訴人甲○○於八
十九年一月七日起，已非帝陽公司之法定代理人，其又何能以帝
陽公司代表人之身分為交易行為，且該帳單係何時所填製，亦無
相關資料足以證明，依其上載之最後日期即八十九年十二月十八
日，與上訴人提出之請款對帳明細單最後債權日期應係九十年四
月間，互核以觀，可以推知上訴人之請款對帳明細單其製作日期
應在後，倘上訴人確有積欠被上訴人帝陽公司前開五百餘萬元之
款項，則衡情被上訴人甲○○於上訴人所提之請款對帳明細單上
簽署「旺」字之同時，理應會就此部分之款項要求抵銷或一併附
註其上，以待日後再行會算，豈有未經保留而逕在該對帳明細單
上簽名之可能，是上訴人否認被上訴人此部分債權之存在，應屬
可信，被上訴人所為之抵銷抗辯，自難採信。本件除上訴人基於
無因管理之法律關係，訴請被上訴人帝陽公司償還之部分合計為
十九萬二千一百五十五元（即附表編號15、2、4號所示）；基於
其與被上訴人甲○○間之買賣、承攬及委任契約之法律關係，請
求被上訴人甲○○給付如附表編號 5、23至29、31、32、44（其
中之一萬六千七百二十九元，原判決誤載在編號46號之後）、46
號所列合計為二十三萬三千九百三十六元債權外，上訴人其餘部
分之請求為無理由，應予駁回等詞，為其判斷之基礎。
按審判長應向當事人發問或曉諭，令其為事實上及法律上陳述、
聲明證據或為其他必要之聲明及陳述；其所聲明或陳述有不明瞭
或不完足者，應令其明或補充之，民事訴訟法第一百九十九條
第二項定有明文。又當事人對於第一審判決不服之程度，及應如
何廢棄或變更之聲明，依民事訴訟法第四百四十一條第一項第三
款，應表明於上訴狀。然其聲明之範圍，至第二審言詞辯論終結
時為止，固得擴張或變更之（本院三十年抗字第六六號判例參照
），惟此應在第一審上訴人受敗訴判決之範圍內為之，如其擴張
或變更已超出受敗訴判決之範圍，其超出部分究竟係擴張訴之聲
明（為訴之追加）亦或為其他請求，審判長即應闡明令其明或
補充之，自不能就第一審未審判之部分，為上訴駁回之判決。查
本件上訴人於第一審對被上訴人甲○○聲明求為判決命給付一百
四十四萬一千零五十二元本息，第一審判命被上訴人甲○○給付
二十三萬三千九百三十六元本息並駁回上訴人對甲○○其餘之訴
（一百二十萬七千一百十六元本息部分），上訴人就其敗訴部分
一部聲明不服提起第二審上訴，並擴張聲明求為命被上訴人甲○
○應再給付上訴人一百二十四萬九千四百八十五元本息。若此，
上訴人於第二審上訴所為之擴張或變更之聲明，已經超出其受敗
訴判決之範圍。乃原審未就此未明瞭之上訴聲明，行使闡明權，
令其明或補充之，即為上訴駁回之裁判，於法自有未合。次按
民事訴訟法第四百六十九條第六款所謂判決理由矛盾，係指其理
由前後矛盾，或判決主文與理由不符之情形而言，有一於此，均
足為廢棄發回之原因。查原審於論斷上訴人之請求權是否罹於時
效時，認上訴人主張被上訴人甲○○係九十一年間與上訴人法定
代理人乙○○進行對帳簽字表示承認欠款乙節，以被上訴人否認
，及請款對帳明細單上載應收帳款日期係自八十七年五月起至九
十年四月間，無法證明前開請款對帳明細單係在九十一年間所為
，而否認上訴人有請款對帳一事，進而論斷上訴人該請求權已罹
於時效；惟論斷上訴人是否負欠被上訴人帝陽公司債款時，則認
被上訴人提出之請款對帳明細單上載之最後日期即八十九年十二
月十八日，上訴人提出之請款對帳明細單最後債權日期應係九十
年四月間，可以推知上訴人之請款對帳明細單其製作日期，應在
被上訴人提出之請款對帳明細單後，似認上訴人於九十年四月間
作成請款對帳係可採信之事實，已難謂無理由前後矛盾之違法。
又何以帝陽公司之請款帳單，係由甲○○對帳？究竟其實情如何
？尚待澄清。上訴論旨，指摘原判決為不當，聲明廢棄，非無理
由。
據上論結，本件上訴為有理由，依民事訴訟法第四百七十七條第
一項、第四百七十八條第二項，判決如主文。
中　　華　　民　　國　九十六　年　　一　　月　二十五　日
                      最高法院民事第六庭
                          審判長法官  許　朝　雄
                                法官  謝　正　勝
                                法官  鄭　玉　山
                                法官  吳　麗　女
                                法官  袁　靜　文
      本件正本證明與原本無異
                                      書  記  官
中　　華　　民　　國　九十六　年　　二　　月　　八　　日
                                                Ａ
